【裁判字號】    99,訴,295
【裁判日期】    990414
【裁判案由】    確認股東會決議等
【裁判全文】
臺灣臺中地方法院民事判決               99年度訴字第295號
原      告  立興投資股份有限公司
法定代理人  乙○○
訴訟代理人  蔡琇媛律師
被      告  神揚塑膠股份有限公司
法定代理人  甲○○
訴訟代理人  曾慶崇律師
上列當事人間請求確認股東會決議無效等事件，本院於中華民國
99年3月26日言詞辯論終結，判決如下：
    主  文
被告於民國九十八年十二年二十六日召開之股東臨時會決議撤銷
。
訴訟費用由被告負擔。
    事實及理由
一、原告主張：
（一）被告公司係民國96年12月11日經濟部核准設立之非公開發
      行股份有限公司，董事長為甲○○、董事為陳志傑及許執
      中；原告公司係被告公司之法人股東，持有股份數為6,25
      0 股，依法享有出席股東會以瞭解公司之經營情況、表示
      意見及行使表決權之權利。詎被告公司董事長甲○○未依
      公司法第203 條第1 項規定先行召開董事會，再由董事會
      決議依同法第171 條規定召集股東會，卻逕自於98年12月
      26日召開股東臨時會（下稱系爭股東臨時會）並作成決議
      ，自屬無召集權人召集之股東臨時會，則系爭股東臨時會
      所作決議應屬當然無效。雖被告公司董事陳志傑於98年12
      月15日曾依董事長甲○○之指示連絡董事許執中，以電話
      方式召開董事會討論，惟董事會應以集會形式為之，不得
      以電話方式召開，且該次董事會召集並未依同法第204 條
      規定以書面載明事由通知各董事及監察人，其召集程序顯
      有瑕疵，是該次董事會之召集違反法律規定，董事會決議
      應屬無效，則被告公司召開之系爭股東臨時會仍屬無召集
      權人所召集，系爭股東臨時會所作之決議當然無效。
（二）另系爭股東臨時會作成決議事項：「三、同意永純（即永
      純化學工業股份有限公司，下稱永純公司）全額收購神揚
      現有存貨及固定資產之九成價格後，並包含技術團隊及原
      有員工，由授權董事長接洽相關事宜。」係屬公司法第
      185條第1項第2款規定之公司重大事項，被告公司依同法
      第4項規定，應記載於被告公司依同法第172條所定之通知
      及公告，惟被告公司並未至遲於98年12月15日寄發開會通
      知予原告公司，自亦未於開會通知上載明上開公司重大事
      項以通知原告公司，已違反上開規定，自應為系爭股東臨
      時會決議無效之認定。
（三）被告公司未寄發開會通知單予原告公司，系爭股東臨時會
      之召集程序顯已違反公司法之規定，且系爭股東臨時會係
      針對讓與被告公司全部財產而為決議，對股東權益有重大
      影響，卻因召集程序之違法，至原告公司無法提前充足準
      備並與被告公司進行了解溝通，此違反之事實乃屬重大且
      於決議有重大影響，原告公司依公司法第189 條規定，自
      得於決議日起30日內訴請撤銷系爭股東臨時會之決議。雖
      被告公司於98年12月12日已召開股東臨時會並作成臨時動
      議決議，惟該次決議乃針對永純公司收購被告公司之股份
      進行討論，與系爭股東臨時會所作「讓與公司全部財產」
      之決議顯有不同，且98年12月12日股東臨時會上並未明定
      下次股東會之日期及召集事由，被告公司稱：系爭股東臨
      時會為98年12月12日股東臨時會之延續云云，與公司法規
      定並不相符。被告公司嗣於99年2 月24日另行召集股東臨
      時會，召集事由記載與系爭股東臨時會討論事項完全相同
      ，顯見被告公司亦認系爭股東臨時會作成之決議存有瑕疵
      。
（四）並聲明：１. 先位聲明部分：確認被告公司於98年12月26
      日股東臨時會所為之決議無效。２. 備位聲明部分：如主
      文第1 項所示。
二、被告則以：
（一）被告公司董事陳志傑於98年12月15日依董事長甲○○之指
      示連絡董事許執中，以電話方式召開董事會討論系爭股東
      臨時會之討論議案，且系爭股東臨時會為98年12月12日股
      東臨時會之延續，依法自無須再行召開臨時董事會；況董
      事長甲○○、董事陳志傑及許執中均有列席參加98年12月
      12日股東臨時會與系爭股東臨時會，並於98年12月12日股
      東臨時會中已就系爭股東臨時會應討論之增資、永純公司
      收購被告公司等細節討論完畢，系爭股東臨時會之召集並
      無程序不合之情事。
（二）又98年12月12日股東臨時會已作成決議：「四、預計
      12/26前再度召開股東會議確認增資案若股東無意願認購
      增資後再討論永純公司收購神揚案細節。」而系爭股東臨
      時會討論項目包括：「五、永純提出收購神揚公司，目前
      僅願意全額收購現有存貨及固定資產之九成價格，原股東
      欲同意朝向以淨值方向釋股，礙於與12月12日決議事項有
      極大差異，永純公司要求於今天決議，否則將放棄收購。
      」是原告公司法定代理人乙○○既於98年12月12日出席股
      東臨時會，並具領車馬費，而系爭股東臨時會僅係延續98
      年12月12日股東會議未決之事項，則原告公司既已知悉系
      爭股東臨時會，縱被告公司未於98年12月15日前以書面通
      知原告公司，該違反之事實亦非重大，依公司法第189條
      之1規定，不得撤銷系爭股東臨時會決議。況98年12月12
      日股東臨時會決議已就系爭股東臨時會應討論事項：「1.
      確認股東有無意願增資。2.永純公司收購被告公司細節。
      」決議完畢，且觀諸98年12月12日股東臨時會臨時動議決
      議事項敘明：「二、請會計師，精算公司淨值，確認收購
      金額範圍。」等語，倘98年12月12日股東臨時會決議事項
      係原告所稱之股權讓與等語，應係各別股權之轉讓，而非
      股東會議討論事項，是98年12月12日股東臨時會決議事項
      並非股權讓與，與系爭股東臨時會討論事項並無不同，是
      系爭股東臨時會之召集程序並無違法。
（三）另出席系爭股東臨時會股東股權數達70.84%，有發行股份
      數3分之2以上股東出席，且決議事項「三、同意永純全額
      收購神揚現有存貨及固定資產之九成價格後，並包含技術
      團隊及原有員工，由授權董事長接洽相關事宜。」已達出
      席股東表決權84.71%之同意，有出席股東表決權過半數之
      同意，縱系爭股東臨時會之召集程序未依法為之，對於決
      議結果應無影響。復且出席99年2月24日股東臨時會股東
      股權數亦達91.67%，就決議事項「是否對98年12月26 日
      股東會決議通過出售本公司主要財產，再次進行表決」亦
      經股權數64.45%股東之同意。是原告公司提起本件訴訟並
      無確認利益，且被告公司違反之事實非屬重大並於決議無
      影響，應依公司法第189條之1規定駁回原告公司之請求。
（四）並聲明：原告之訴駁回。
三、兩造不爭執之事實：
（一）被告公司係96年12月11日經濟部核准設立之非公開發行股
      份有限公司，董事長為甲○○、董事為陳志傑與許執中。
      原告公司係被告公司之法人股東，持有股份數為6,250 股
      ，有被告公司最新變更登記表、被告公司98年7 月24日股
      東名簿影本各1 份在卷可稽。
（二）原告公司代表人乙○○列席參加被告公司於98年12月12日
      召開之股東臨時會，該次股東臨時會之臨時動議討論內容
      為：「一、假如所有股東都沒有意願要增資，是否讓有意
      願的公司收購神揚公司。二、目前永純化工有意願希望能
      收購神揚公司。」作成臨時動議決定事項為：「一、同意
      朝向由永純收購神揚公司方案進行。二、請會計師精算公
      司淨值，確認收購金額範圍。‧‧‧四、預計12/26前再
      度召開股東會確認增資案若股東無意願認購增資後，再討
      論永純收購神揚案細節。」有被告公司98年12月12日會議
      紀錄表1紙附卷可憑。
（三）系爭股東臨時會討論內容為：「五、永純提出收購神揚公
      司，目前僅願意全額收購現有存貨及固定資產之九成價格
      ，原股東欲同意朝向以淨值方向釋股，礙於與12月12日決
      議事項有極大差異，永純要求於今天決議，否則將放棄收
      購。」作成決議事項為：「三、同意永純全額收購神揚現
      有存貨及固定資產之九成價格後，並包含技術團隊及原有
      員工，由授權董事長接洽相關事宜。」有被告公司98 年
      12月26日會議紀錄表1份在卷可證。
四、得心證之理由：
    原告先位聲明主張：被告公司董事長未召開董事會，即召集
    系爭股東臨時會，是系爭股東臨時會屬無召集權人召集之股
    東會；且被告公司未於法定期間內寄發開會通知予原告公司
    ，即決議通過讓與公司全部資產之有關公司重大行為，是系
    爭股東臨時會作成之決議當然無效；以及備位聲明主張：被
    告公司未於法定期間內寄發開會通知，並於通知上記載上開
    讓與公司全部資產之重大事項，該召集程序違法，是系爭股
    東臨時會作成之決議應予撤銷等語，惟為被告所否認，並以
    前揭情詞置辯。是本件兩造爭執所在厥為：原告起訴是否有
    確認利益？倘有，則系爭股東臨時會之決議是否無效？若該
    決議並非無效，是否因召集程序違法且違反事實重大並於決
    議有影響，而應予撤銷？
（一）原告有確認利益：
  １. 按確認法律關係之訴，非原告有即受確認判決之法律上利
      益者，不得提起之；確認證書真偽或為法律關係基礎事實
      存否之訴，亦同，民事訴訟法第247 條定有明文。次按確
      認之訴非原告有即受確認判決之法律上利益者不得提起；
      所謂即受確認判決之法律上利益，係指法律關係之存否不
      明確，原告主觀上認其在法律上之地位有不安之狀態存在
      ，且此種不安之狀態，能以確認判決將之除去者而言，若
      縱經法院判決確認，亦不能除去其不安之狀態者，即難認
      有受確認判決之法律上利益，最高法院著有52年台上字第
      1240號判例意旨可資參照。
  ２. 查原告主張系爭股東臨時會通過決議事項「三、同意永純
      全額收購神揚現有存貨及固定資產之九成價格後，並包含
      技術團隊及原有員工，由授權董事長接洽相關事宜。」，
      依公司法第185條第1項第2款規定應有代表已發行股份總
      數3分之2以上股東出席之股東會，以出席股東表決權過半
      數之同意行之，是系爭股東臨時會決議為認定被告公司讓
      與行為是否有效之基礎事實，符合民事訴訟法第247條第2
      項之規定。另原告公司主張為被告公司之股東，系爭股東
      臨時會作成決議讓與公司全部資產，攸關股東利益，系爭
      股東臨時會決議之有效存在對原告公司股東權益之行使，
      在法律上有不安之狀態存在，且此種不安之狀態，能以確
      認判決將之除去，揆諸前開判例意旨，應認原告公司有確
      認利益，得提起本件確認之訴。至被告公司辯稱：被告公
      司縱有違反公司法之情事，該違反之事實亦非屬重大且於
      決議無影響，原告公司應無確認利益云云，核屬訴有無理
      由問題，與前揭判例意旨揭示確認利益係以原告主觀上認
      其法律上地位有不安狀態存在之標準不符，應不可採。
（二）系爭股東臨時會並非由無召集權人所召集，系爭股東臨時
      會決議仍屬有效：
   １.按董事會之召集，應載明事由，於7 日前通知各董事及監
      察人，但有緊急情事時，得隨時召集之，公司法第204 條
      定有明文。次按關於董事會之召集程序有瑕疵時，該董事
      會之效力如何，公司法雖未明文規定，惟董事會為公司之
      權力中樞，為充分確認權力之合法運作，及其決定之內容
      能符合所有董事及股東之利益，應嚴格要求董事會之召集
      程序、決議內容均須符合法律之規定，如有違反，應為無
      效(最高法院98年度台上字第2371號判決可參)。查被告公
      司董事長甲○○召開董事會並未載明事由並於7日前通知
      各董事及監察人，此為被告公司所不否認，雖被告公司辯
      稱：系爭股東臨時會係98年12月12日臨時股東會之延續，
      依法自無再行召開臨時董事會，縱須再次召集，前開董事
      會成員均有參與98年12月12日股東臨時會、系爭股東臨時
      會，系爭股東臨時會應討論事項「1.確認股東有無意願增
      資。2.永純公司收購被告公司細節。」已於98年12月12
      日股東臨時會決議完畢云云。然查，股東臨時會之召集，
      應於10日前通知各股東；通知及公告應載明召集事由，公
      司法第172條第2項、第4項定有明文，復為保障股東參與
      各次股東會以行使其股東權，並未設有例外事項以排除上
      開規定之適用，則系爭股東臨時會縱係98年12月12日股東
      臨時會之延續，既系爭股東臨時會仍須經法定程序召集，
      則召集權人即被告公司董事會自應依法定程序召開董事會
      並作成召集決議，始符公司法立法意旨，況系爭股東臨時
      會並非98年12月12日股東臨時會之延續，如下所述，自無
      所謂系爭股東臨時會欲討論之議題已於98年12月12日討論
      完畢可言，是被告公司所辯，並不可採。至被告公司又辯
      稱：董事會決議已經董事長甲○○、董事陳志傑及許執中
      於電話中作成云云，惟以電話方式召集董事會與公司法第
      208條第1項董事應親自出席董事會之規定不符，雖鑒於電
      傳科技發達，人與人溝通不侷限同一地點，如以視訊會議
      方式從事面對面交談，亦可達相互討論之會議效果，是同
      條第2項復規定董事以視訊參與會議者，視為親自出席，
      然其餘方式，尚不得視為親自出席，經濟部92年9月15日
      商字第09202189710號函解釋亦同此見解，被告所辯，仍
      不足採。是被告公司董事會之召集程序違反前揭公司法規
      定，揆諸上開判決意旨，該董事會決議應為無效。
  ２. 又按股東會之召集，其正常程序，固應由董事長先行召集
      董事會，再由董事會決議召集股東會，然董事長如未依上
      開正常程序，先行召集董事會，即逕以董事會名義召集股
      東會，亦僅屬召集程序違反法令，此與無召集權人召集股
      東會之情形有別(最高法院93年度台上字第1677號判決可
      參)。被告公司董事會決議因召集程序違法而無效，如前
      所述，雖原告主張：被告公司董事長甲○○依據無效之董
      事會決議所召集之系爭股東臨時會，自屬無召集權之人召
      集之股東會，系爭股東臨時會所為決議，應屬當然無效云
      云，惟董事會為股東會之召集權人，公司法第171條定有
      明文，是被告公司董事長甲○○依據無效之董事會決議而
      召集系爭股東臨時會，仍係以被告公司董事會名義召集系
      爭股東臨時會，參酌上開判決意旨，非屬無召集權人召集
      之股東會，系爭股東臨時會決議即非當然無效，原告上開
      主張，並不可採。
（三）系爭股東臨時會之召集程序違法，違反之事實重大且於決
      議有影響，應予撤銷：
  １. 系爭股東臨時會之召集程序違法：
 （1）按股東臨時會之召集，應於10日前通知各股東；通知及公
      告應載明召集事由，公司法第172 條第2 項、第4 項定有
      明文。次按公司為讓與全部或主要部分之營業或財產，其
      要領應記載於第172 條所定之通知或公告，公司第185 條
      第1 項第2 款、第4 項復有明文。
 （2）查被告公司業已自承未於系爭股東臨時會召開前10日即98
      年12月15日寄發開會通知予原告公司，雖其辯稱：原告公
      司法定代理人黃永洲列席參加98年12月12日股東臨時會時
      ，已知悉被告公司預計於98年12月26日前將再度召開股東
      臨時會確認增資案並討論永純公司收購被告公司細節云云
      。惟查，98年12月12日股東臨時會雖作成「預計於12/26
      前再度召開股東會確認增資案」之決議，然再次召開股東
      會或股東臨時會之日期仍未能確定，縱各股東已參與98年
      12月12日股東臨時會，亦無從得知下次股東會或股東臨時
      會召開之確切日期，進而決定是否參與，顯然與公司法保
      護股東受合法通知權益之立法意旨未符，是原告公司既無
      從自上開決議中知悉系爭股東會之確切召開日期，即難謂
      原告公司已受被告公司之合法通知，系爭股東臨時會之召
      集程序已違反公司法第172條第2項規定甚明。
 （3）至被告公司復辯稱：系爭股東臨時會僅係延續98年12月12
      日股東臨時會未決之情事，原告公司已參與98年12月12日
      股東臨時會，即難謂未受合法通知云云。然查，98年12月
      12日股東臨時會之臨時動議決定事項「一、同意朝向由永
      純收購神揚公司方案進行」係有關永純公司收購被告公司
      「股份」事項，此觀諸該次臨時會臨時動議討論內容「二
      、目前永純化工有意願希望能收購神揚公司。‧‧‧
      3. 討論神揚股份如何收購問題。」可知，與系爭股東臨
      時會決議事項「三、同意永純收購神揚現有存貨及固定資
      產之九成價格後，‧‧‧」係有關永純公司收購被告公司
      「現有存貨及固定資產」事項，有極大之差異，系爭股東
      臨時會顯非98年12月12日股東臨時會之延續，是被告公司
      召集系爭股東會，除須依法通知原告公司外，尚應依公司
      法第185條第1項第2款、第4項規定，於該通知中載明上開
      「讓與公司全部資產」之公司重大行為，則原告公司既無
      法於98年12月12日知悉系爭股東臨時會將決議永純公司收
      購被告公司「現有存貨」及「固定資產」一事，即難謂原
      告公司參與98年12月12日股東臨時會時，被告公司董事會
      就系爭股東臨時會之召集事由已為合法之通知，系爭股東
      臨時會之召集已違反公司法第185條第4項、第17 2條第4
      項規定亦明。
 （4）又被告公司辯稱：98年12月12日股東臨時會決定事項二即
      敘明「請會計師，精算公司淨值，確認收購金額範圍。」
      等語倘係指股權讓與，則為各別股權之轉讓，並非股東會
      議事項，原告主張98年12月12日與系爭股東臨時會討論事
      項有所不同，係屬誤會云云。惟查，收購他公司股份總數
      若已達100%，已屬公司間之合併行為，除須依公司法第
      316 條規定經股東會特別決議方可為之外，依同法第172
      條第5項規定尚不得以「臨時動議」方式提出，是既被告
      公司董事長於98年12月12日股東臨時會中以「臨時動議」
      提出「二、目前永純公司有意願希望能收購神揚公司」，
      該次臨時動議討論內容自為各別股東之股權讓與行為，而
      與系爭股東臨時會決議讓與被告公司「現有存貨及固定資
      產」之應依公司法第185條第1項規定經股東會特別決議事
      項不同，是被告公司上開所辯，於法未合，仍不足採。
  ２. 系爭股東臨時會召集程序違法，該違法之事實重大且於決
      議有影響，應予撤銷：
 （1）按公司讓與全部或主要部分之營業或財產，應有代表已發
      行股份總數3 分之2 以上股東出席之股東會，以出席股東
      表決權過半數之同意行之；股東於股東會為前條決議前，
      已以書面通知公司反對該項行為之意思表示，並於股東會
      已為反對者，得請求公司以當時公平價格，收買其所有之
      股份，但股東會為前條第1 項第2 款之決議，同時決議解
      散時，不在此限，公司法第185 條第1 項第2 款及第186
      條定有明文。
 （2）系爭股東臨時會決議事項「三、同意永純全額收購神揚現
      有存貨及固定資產之九成價格後，‧‧‧」雖有被告公司
      已發行股份總數70.8%股東出席，且有已出席股東表決權
      過半數之同意，原告公司持有股數6,250股，占被告公司
      已發行股份總數約10%，尚無法使上開決議事項因而不通
      過，惟公司法明定股東應親自出席股東會，倘有未能親自
      出席之情形，亦須委託代理人始得行使表決權，且代理人
      受2人以上代理時，代理人得代理行使之表決權，仍受公
      司法第177條第2項規定不得超過已發行股份總數表決權3%
      之限制，衡諸其立法目的係為保障各股東不論持股數多寡
      ，均有參與會議並充分討論之權利，縱持股數少之小股東
      ，亦得於會議中陳述意見，而有影響其他股東表決權行使
      之機會，是被告公司董事會召集系爭股東臨時會，竟未依
      法通知原告公司，剝奪原告公司參與並影響決議作成之機
      會，即難謂被告公司違反公司法第172條第2項之事實非屬
      重大且於決議無影響。況系爭股東臨時會之召集事由係「
      讓與公司全部資產」之重大行為，倘反對該項行為之股東
      於股東會召開前已以書面通知公司，並於股東會中行使表
      決權表示反對而仍無效，依公司法第186條規定，該反對
      之股東即得請求公司將其股份買回，是被告公司既未依法
      通知系爭股東臨時會之召開，則反對該項行為之股東自無
      得事先以書面表示反對，復於股東會中行使表決權再次表
      示反對，被告公司剝奪原告公司依公司法第186條規定賦
      予反對股東之股份收買請求權，亦難謂其違反公司法第
      185 條第4項、第172條第4項規定之事實非屬重大且於決
      議無影響。被告公司雖辯稱：被告公司已就相同決議事項
      於99 年2月24日再次召開股東臨時會，並表決通過「依照
      98年12月26日股東會（即系爭股東臨時會）決議方式出售
      本公司主要財產，不再次針對出售本公司主要財產進行表
      決」，是被告公司違反之事實非屬重大且於決議無影響云
      云，惟倘系爭股東臨時會決議有無效或得撤銷之事由，則
      99 年2月24日股東臨時會之表決內容亦失所附麗，是自難
      以99年2月24日已再次確認系爭股東臨時會決議，即認被
      告公司違反之事實非屬重大且於決議無影響，被告公司所
      辯，顯非足採。
五、從而，原告先位聲明部分主張系爭股東臨時會決議無效，請
    求確認系爭股東臨時會決議無效並無理由，應予駁回；備位
    聲明部分主張系爭股東臨時會之召集程序違法，且違法之事
    實重大並於決議有影響，請求撤銷系爭股東臨時會決議，為
    有理由，應予准許。
六、本件事證已臻明確，兩造其餘主張、陳述及所提證據，經審
    酌與本院前揭判斷不生影響，毋庸再予審酌，併此敘明。
七、訴訟費用負擔之依據：民事訴訟法第78條。
中    華    民    國    99    年    4     月    14    日
                  民事第一庭    法  官  陳學德
以上正本係照原本作成
如對本判決上訴，須於判決送達後20日內向本院提出上訴狀
中    華    民    國    99    年    4     月    15    日
                                書記官

司法院資訊處製作；財團法人民間司法改革基金會備份。
